ACORDAO-COMPLETO-2416960

ACÓRDÃO 9279/2020 ATA 30/2020 - PRIMEIRA CÂMARA

VISTOS, relatados e discutidos estes autos em que se apreciam, nesta fase processual, embargos de declaração opostos pela Sra. Luzia Maria Machado Lopes Sobral ao Acórdão 5793/2020-TCU-Primeira Câmara, que considerou ilegal e negou registro ao seu ato inicial de aposentadoria,
ACORDAM os Ministros do Tribunal de Contas da União, reunidos em sessão da Primeira Câmara, ante as razões expostas pelo Relator, em:
9.1. com fundamento no art. 34 da Lei 8.443/1992 c/c o art. 287 do RITCU, conhecer dos embargos de declaração opostos, para, no mérito, rejeitá-los;
9.2. dar ciência desta deliberação à recorrente e ao órgão jurisdicionado.

Embargos de declaração opostos ao Acórdão 5.793/2020-1ª Câmara, que considerou ilegal o ato de aposentadoria da Sra. Luzia Maria Machado Lopes Sobral

Primeira Câmara

Tribunal Regional Eleitoral do Piauí.

3. Interessados/Responsáveis/Recorrentes:
3.1. Interessado: Luzia Maria Machado Lopes Sobral (XXX.935.953-XX).
3.2. Recorrente: Luzia Maria Machado Lopes Sobral (XXX.935.953-XX).

13.1. Ministros presentes: Walton Alencar Rodrigues (Presidente), Benjamin Zymler (Relator), Bruno Dantas e Vital do Rêgo.
13.2. Ministro-Substituto presente: Augusto Sherman Cavalcanti.

ACORDAO-COMPLETO-2462392

Acórdão 3985/2021 - Primeira Câmara

BENJAMIN ZYMLER

Ministro Benjamin Zymler.

Embargos de declaração opostos pela Sra. Luzia Maria Machado Lopes Sobral ao Acórdão 5793/2020-TCU-Primeira Câmara, cujos termos são os seguintes:
"VISTOS, relatados e discutidos estes autos que tratam de ato inicial de aposentadoria emitido no âmbito do Tribunal Regional Eleitoral do Piauí em favor da Sra. Luzia Maria Machado Lopes Sobral,
ACORDAM os Ministros do Tribunal de Contas da União, reunidos em sessão da Primeira Câmara, diante das razões expostas pelo Relator, com fundamento no art. 71, inciso III, da Constituição Federal e nos arts. 1º, inciso V, 39, inciso II, e 45 da Lei 8.443/1992, em:
9.1. considerar ilegal o ato de aposentadoria da Sra. Luzia Maria Machado Lopes Sobral (XXX.935.953-XX) , recusando seu registro;
9.2. dispensar o ressarcimento das quantias indevidamente recebidas, em boa-fé, pela interessada, consoante o Enunciado 106 da Súmula de Jurisprudência deste Tribunal;
9.3. determinar ao Tribunal Regional Eleitoral do Piauí que:
9.3.1. faça cessar, no prazo de 15 (quinze) dias, contado a partir da ciência desta deliberação, os pagamentos decorrentes do ato impugnado, sob pena de responsabilidade solidária da autoridade administrativa omissa, consoante disposto nos arts. 71, inciso IX, da Constituição Federal e 262 do Regimento Interno desta Corte;
9.3.2. dê ciência do inteiro teor desta deliberação à interessada, alertando-a de que o efeito suspensivo proveniente da interposição de eventuais recursos, caso não providos, não a exime da devolução dos valores indevidamente percebidos após a notificação;
9.3.3. envie a esta Corte de Contas, no prazo de 30 (trinta) dias, por cópia, comprovante de que a interessada teve ciência desta deliberação;
9.4. determinar à Sefip que:
9.4.1. esclareça à unidade de origem, com supedâneo no art. 262, § 2º, do Regimento Interno, que a concessão considerada ilegal poderá prosperar mediante a emissão e o encaminhamento a este Tribunal de novo ato concessório, escoimado da irregularidade apontada nestes autos;
9.4.2. monitore o cumprimento das medidas indicadas no subitem 9.3 acima."
2.	Alega a embargante a ocorrência de erro material e omissão na decisão embargada, aduzindo o seguinte:
" (...) o acórdão embargado ao reconhecer que é ilegal a incorporação da função para os servidores que implementaram os requisitos de aposentadoria depois de 16/12/1998, está, a contrario sensu, reconhecendo que os servidores que implementaram os requisitos de aposentadoria antes de 1998 poderiam incorporar a função.
Ocorre que, equivocadamente, o acórdão adotou premissa fática equivocada, pois considerou que a Embargante implementou os requisitos para aposentadoria após 1998.
Todavia, tal premissa é equivocada, pois inexistente, o que revela, também, a omissão do acórdão embargado em verificar a data correta em que a Embargante cumpriu os requisitos para se aposentar.
O artigo 193, da Lei nº 8.112/90, só foi revogado em 10/12/1997, pela Lei nº 9.257/97, quando a Embargante já tinha implementado os requisitos para se aposentar.
 (...) 
Logo, considerando o ingresso no serviço público em 13/04/1972, a Embargante completou os 25 anos de tempo de serviço em 13/04/1997, ou seja, antes da revogação expressa do artigo 193, da Lei nº 8.112/90, que ocorreu em 10/12/1997. Evidente, portanto, que a Embargante preencheu os requisitos para se aposentar em 13.04.1997, antes, portanto, da revogação do art. 193, de tal forma que quando ela se aposentou, ainda existia a legislação que garantia o direito à incorporação da vantagem "opção de função" na aposentadoria.
 (...) 
A Embargante implementou as condições para se aposentar antes de 15/12/1998, ou seja, antes da EC nº 20/98, razão pela qual tem direito à parcela "opção de função" nos proventos de sua aposentadoria.
Desse modo, evidente o direito adquirido da Embargante à manutenção da vantagem "opção de função" em seus proventos de aposentadoria."
3.	Alternativamente, requer a modulação da decisão recorrida nos mesmos termos adotados no Acórdão 2988/2018-TCU-Plenário, que preservou a vantagem tida por ilegal e determinou a sua absorção por reajustes remuneratórios futuros.
	É o Relatório.

Mattson Resende Dourado (OAB/PI 6.594), representando Luzia Maria Machado Lopes Sobral.

Procurador Rodrigo Medeiros de Lima.

EMBARGOS DE DECLARAÇÃO. APOSENTADORIA. ACÓRDÃO RECORRIDO DEVIDAMENTE FUNDAMENTADO. AUSÊNCIA DE OMISSÃO E ERRO MATERIAL. PRETENSÃO DE SE REEXAMINAR A MATÉRIA DECIDIDA NOS AUTOS. IMPOSSIBILIDADE. EMBARGOS CONHECIDOS E REJEITADOS.

APOSENTADORIA (APOS)

Secretaria de Fiscalização de Pessoal (SEFIP).

De início, conheço dos embargos declaratórios por estarem preenchidos os seus pressupostos legais e regimentais de admissibilidade.
2.	Quanto ao mérito, dispõe o caput do artigo 34 da Lei 8.443/1992 que "cabem embargos de declaração para corrigir obscuridade, omissão ou contradição da decisão recorrida".
3.	No mesmo sentido, o artigo 287 do RITCU estabelece que "cabem embargos de declaração quando houver obscuridade, omissão ou contradição em acórdão do Tribunal".
4.	Daniel Amorim Assumpção Neves, ao analisar os vícios que legitimam o ingresso dos embargos declaratórios no âmbito do processo civil, ensina que:
"A omissão refere-se à ausência de apreciação de questões relevantes sobre as quais o órgão jurisdicional deveria ter se manifestado, inclusive as matérias que deva conhecer de ofício. Ao órgão jurisdicional é exigida a apreciação tanto dos pedidos como dos fundamentos de ambas as partes a respeito desses pedidos. Sempre que se mostre necessário, devem ser enfrentados os pedidos e os fundamentos jurídicos do pedido e da defesa, sendo que essa necessidade será verificada no caso concreto, em especial na hipótese de cumulação de pedidos, de causas de pedir e de fundamentos de defesa.
 (...) 
A obscuridade, que pode ser verificada tanto na fundamentação quanto no dispositivo, decorre da falta de clareza e precisão da decisão, suficiente a não permitir a certeza jurídica das questões resolvidas. (...) 
 (...) 
O terceiro vício que legitima a interposição dos embargos de declaração é a contradição, verificada sempre que existirem proposições inconciliáveis entre si, de forma que a afirmação de uma logicamente significará a negação da outra. Essas contradições podem ocorrer na fundamentação, na solução das questões de fato e/ou de direito, bem como no dispositivo, não sendo excluída a contradição entre a fundamentação e o dispositivo, considerando-se que o dispositivo deve ser a conclusão lógica do raciocínio desenvolvido durante a fundamentação. O mesmo poderá ocorrer entre a ementa e o corpo do acórdão e o resultado do julgamento proclamado pelo presidente da sessão e constante da tira ou minuta, e o acórdão lavrado"  (in Manual de Direito Processual Civil, 3ª Ed., Editora Método, p. 718-719 - grifos acrescidos) .
5.	Na espécie, consoante se extrai do relatório, sob a alegação de que a decisão embargada teria incorrido em erro material e omissão, a embargante Luzia Maria Machado Lopes Sobral sustenta, em síntese, que a decisão embargada foi proferida com base em premissa equivocada, já que teria preenchido os requisitos para a aposentadoria antes do advento da EC 20/1998 e, por essa razão, faria jus à vantagem denominada "opção".
6.	Sem razão a embargante.
7.	Nos termos do art. 71, inciso III, da CF/1988, compete a este Tribunal de Contas da União "apreciar, para fins de registro, a legalidade dos atos de admissão de pessoal, a qualquer título, na administração direta e indireta, incluídas as fundações instituídas e mantidas pelo Poder Público, excetuadas as nomeações para cargo de provimento em comissão, bem como a das concessões de aposentadorias, reformas e pensões, ressalvadas as melhorias posteriores que não alterem o fundamento legal do ato concessório".
8.	O exame da legalidade por parte deste Tribunal, nos termos da Constituição Federal, se dá em relação ao ato administrativo tal como ele foi editado pelo órgão submetido à sua jurisdição, sendo que, de acordo com a jurisprudência do Supremo Tribunal Federal, esta Corte de Contas não dispõe de competência para efetuar correções no ato administrativo ou editar, ela mesma, o ato de aposentadoria na forma que entenda ser a correta.
9.	Posto isso, consta do ato submetido à apreciação deste Tribunal que a ora embargante se aposentou com fundamento no disposto no art. 3º da EC 47/2005, cujos requisitos foram totalmente preenchidos apenas no ano de 2016. Ou seja, muito após o advento da EC 20/1998.
10.	De tanto, resulta não haver qualquer erro ou omissão no acórdão embargado, consoante se vê no seguinte trecho do decisum:
"5.	De fato, como anotou a unidade técnica, em 2016, quando emitido o título de aposentação em análise, há muito se encontrava em vigor a regra fixada no art. 40, § 2º, da Carta Constitucional, na redação dada pelas Emendas Constitucionais 20/1998 e 41/2003, a saber:
"Art. 40. Aos servidores titulares de cargos efetivos da União, dos Estados, do Distrito Federal e dos Municípios, incluídas suas autarquias e fundações, é assegurado regime de previdência de caráter contributivo e solidário, mediante contribuição do respectivo ente público, dos servidores ativos e inativos e dos pensionistas, observados critérios que preservem o equilíbrio financeiro e atuarial e o disposto neste artigo. [Redação dada pela Emenda Constitucional 41] ............................................................................................................................................
§ 2º Os proventos de aposentadoria e as pensões, por ocasião de sua concessão, não poderão exceder a remuneração do respectivo servidor, no cargo efetivo em que se deu a aposentadoria ou que serviu de referência para a concessão da pensão [Redação dada pela Emenda Constitucional 20]" (grifos acrescidos) .
6. 	Ora, a inclusão da "opção" no benefício - parcela sobre a qual não incide contribuição previdenciária, diga-se de passagem - eleva os proventos da ex-servidora a um patamar superior ao da remuneração a que faria jus na atividade, pelo exercício de seu cargo efetivo, hipótese expressamente vedada pelo comando constitucional
11.	De outro lado, não há que se falar em modulação dos efeitos da decisão embargada nos mesmos termos adotados no Acórdão 2988/2018-TCU-Plenário, por serem diversas as situações jurídicas da embargante e dos servidores tratados naquele acórdão.
12.	Com efeito, na referida deliberação, decidiu-se pela manutenção da vantagem tida por ilegal e pela sua absorção por reajustes futuros apenas em relação aos atos concessórios de aposentadoria que já tenham sido objeto de registro, in verbis:
"9.3. determinar à Secretaria-Geral de Administração que transforme em vantagem pessoal, passível de absorção pelos reajustes específicos concedidos às carreiras a que pertencem os servidores deste Tribunal, a retribuição parcial da função comissionada ("opção") paga a inativos e pensionistas cujos proventos são calculados com base na remuneração do servidor ativo e cujos atos concessórios já tenham sido objeto de registro"  (grifos acrescidos) .
13.	No caso concreto, o ato de aposentadoria da recorrente jamais foi registrado, por ter sido considerado ilegal. Daí a impossibilidade de se aplicar à embargante o mesmo entendimento adotado no Acórdão 2988/2018-TCU-Plenário.
14.	Ante o exposto, não há que se falar na ocorrência de qualquer vício na decisão embargada a ensejar o acolhimento dos presentes embargos declaratórios, pois ela se mostra coerente quanto à solução das questões de fato e de direito conforme a premissa que foi adotada no julgamento, não tendo havido, ainda, nenhum equívoco quanto à grafia ou às informações levadas em consideração para a tomada da decisão.
15.	Em verdade, verifica-se que as alegações deduzidas pela recorrente nos presentes embargos de declaração não se traduzem em vícios inerentes à decisão embargada, constituindo-se, sim, em inconformidade com o que restou decidido ou verdadeiro error in judicando, pois questiona a premissa e a qualidade da análise empreendida pelo órgão julgador acerca dos elementos contidos no processo. Nesse sentido:
"Vícios de julgamento são entendidos como vícios de conteúdo da decisão impugnada e comumente identificados pela expressão latina error in judicando. Nessa espécie de causa de pedir o recorrente critica a qualidade da decisão, impugnando as considerações e conclusões judiciais. Trata-se de decisão injusta, porque diverge daquela que deveria ter sido proferida se o juízo tivesse considerado corretamente os fatos e aplicado adequadamente o direito.
O error in judicando pode ser fático, quando se impugna a situação fática estabelecida pelo órgão jurisdicional como sua base de decisão. Nessa espécie de alegação o recorrente procura demonstrar que houve uma equivocada determinação dos fatos, o que enseja uma crítica no tocante à valoração da prova. Por outro lado, o error in judicando pode ser jurídico, quando se impugna a aplicação do direito ao caso concreto, o que pode se dar pela demonstração de aplicação de norma inadequada ou ainda de norma adequada, mas com interpretação equivocada"  (in Daniel Amorim Assumpção Neves, ob. cit., p. 638) .
16.	Ocorre que, como é cediço, os embargos de declaração não se prestam à correção de eventuais erros havidos na apreciação da matéria, seja ele error in judicando ou error in procedendo. Outrossim, os embargos de declaração, nos termos da lei, não se prestam ao reexame ou rejulgamento de questões já decididas, quando ausentes a omissão, a contradição, a obscuridade e o erro material.
	Ante o exposto, VOTO no sentido de que o Tribunal adote o Acórdão que ora submeto à deliberação deste Colegiado.
TCU, Sala das Sessões Ministro Luciano Brandão Alves de Souza, em 1 de setembro de 2020.
BENJAMIN ZYMLER 
Relator